【裁判字號】    89,上,328
【裁判日期】    900529
【裁判案由】    損害賠償
【裁判全文】
臺灣高等法院高雄分院民事判決  八十九年度上字第三二八號
    上  訴  人  丙○○
                乙○○
    被上訴人    甲○○
右當事人間請求損害賠償事件，上訴人對於中華民國八十九年十月十一日台灣屏東地
方法院八十九年度重訴字第六九號第一審判決提起上訴，本院判決如左：
    主      文
上訴駁回。
第二審訴訟費用由上訴人連帶負擔。
    事實及理由
一、本件被上訴人主張：其與上訴人乙○○係夫妻關係，上訴人丙○○明知乙○○係
    有配偶之人，竟自民國八十四年九月間至八十八年五月間連續在台中、台南、高
    雄及屏東等地通姦，乙○○身為國立中興大學之教授，而丙○○為乙○○碩土班
    指導之學生，均為高知識分子，竟為社會不容之不倫關係，令被上訴人無顏立足
    於親友間，且丙○○於撰寫論文期間倍受被上訴人之關愛及照顧，竟不知感恩，
    反與被上訴人之夫通姦，使身為師母之被上訴人蒙羞，爰基於共同侵權行為之損
    害賠償請求權，請求上訴人連帶賠償被上訴人精神上損害新台幣（下同）一千五
    百萬元及自起訴狀繕本送達翌日起至清償之日止之法定利息（原審判命上訴人連
    帶給付被上訴人一百二十萬元及自八十九年四月十九日起算之法定遲延利息，駁
    回被上訴人其餘之訴，被上訴人未聲明不服）。於本院聲明：駁回上訴。
二、上訴人乙○○、丙○○則以：其二人因所學領域相同，並經常一同作學術研究，
    因而萌生愛意，八十五年初丙○○已懷有身孕數月，乙○○乃向被上訴人坦承顏
    女懷孕之事，並已得被上訴人之宥恕，上訴人自被上訴人宥恕以來未再發生任何
    關係。而自事發以來，被上訴人即不斷向上訴人要求賠償、支付生活費用並向中
    興大學及屏東科技大學檢舉，使上訴人被迫辭職，更曾持刀企圖殺害乙○○，足
    徵被上訴人之精神並未受有任何痛苦，反以報復上訴人為樂，又上訴人二人被迫
    辭去教職之後，已無收入，生活亦陷入因境，乙○○名下之不動產皆已設定高額
    之抵押權，負債累累，請斟酌兩造之經濟能力等語置辯。於本院聲明：(一)原判決
    不利於上訴人部分廢棄。(二)右廢棄部分，被上訴人於第一審之訴及其假執行之聲
    請均駁回。
三、被上訴人主張上訴人間通姦之事實，業據上訴人所自認，該通姦之犯行並經本院
    刑事庭判處上訴人各有期徒刑三月確定在案，經本院依職權調閱本院八十九年度
    上易字第五四二號妨害家庭刑事卷宗查明屬實，是被上訴人之主張堪信為真實。
    至乙○○雖以通姦之情已得被上訴人宥恕云云，提出電話錄音譯文為證，然為被
    上訴人所否認，且由電話錄音之譯文觀之，其內容僅係被上訴人與丙○○之二姐
    顏淑惠討論如何解決問題所為之聯絡，尚難認被上訴人有宥恕之意思，此外上訴
    人復未能舉証以實其說，其抗辯並非可採。
四、又乙○○抗辯每月均支付被上訴人生活費、水電、瓦斯及電話費，及被上訴人及
    子女鄭惟仁、鄭敦元之保險費，自八十七年六月十五日起至八十八年九月二十日
    ，乙○○已支付四十三萬九千七百五十八元，而兒子鄭敦元於加拿大留學費及生
    活費（每月四萬元）亦係乙○○支付（八十七年至八十九年間共計八十萬九千四
    百九十三元），足徵，上訴人乙○○努力照顧家庭，迄今未曾鬆懈云云，並提出
    台中市第三信用合作社支票存根三十紙及支票存款往來簿為證，雖為被上訴人所
    不否認，惟此等為夫妻間支付家庭生活費用及子女教育費用所必要，與本件上訴
    人二人間因通姦行為導致侵害被上訴人基於配偶關係之身分法益，並無任何關連
    性，非法院核給慰撫金所必須斟酌之情狀。
五、按通姦足以破壞夫妻間之共同生活而非法之所許，此從公序良俗之觀點可得斷言
    ，不問所侵害係何權利，對於配偶之他方應構成共同侵權行為。此有最高法院四
    十一年度台上字第二七八號判例及五十五年度台上字第二０五三號判例意旨可資
    參照。次按民法一百九十五條第三項規定，不法侵害他人基於父、母、子女或配
    偶關係之身分法益而情節重大者亦準用同條第一項，被害人雖非財產上之損害亦
    得請求賠償相當金額。本件上訴人通姦，已破壞被上訴人與乙○○夫妻間生活之
    圓滿及安全，嚴重侵害被上訴人之身分法益，使被上訴人之精神受有極大之煎熬
    及痛苦，被上訴人據以訴請上訴人精神上損害賠償，自屬依法有據，應予准許。
    至上訴人抗辯：被上訴人向上訴人所任職之大學檢舉，使上訴人被迫辭職，更曾
    持刀企圖殺害乙○○，其精神上未受損害；又乙○○與被上訴人之身分關係未發
    生變動，被上訴人之身分法益上未受侵害云云。縱其前段所述屬實，正顯示被上
    訴人於上訴人通姦後，所呈現之不正常行為，如被上訴人於正常婚姻狀態下當不
    致如此，是被上訴人之精神顯受有相當之刺激；而身分法益之侵害係指父母子女
    及配偶間之關係最為親密，基於此種親密關係所生之身分法益被侵害時，其所受
    之痛苦最深，因而立法增訂民法第一百九十三條第三項之規定，以資保障，並不
    以父母子女及配偶之關係已因侵害行為而發生變動，始可據以請求精神上損害賠
    償，此有該條項之立法意旨可資參照，上訴人之抗辯顯不足採。
六、慰撫金之性質在於補償及調整被害人所受精神上之損害，其核給之標準應斟酌加
    害者與被害者雙方之身分、資力與加害程度及其他各種情形核定之，有最高法院
    五十一年台上字第二二三號判例意旨可按。經查：
（一）被上訴人為護理學校畢業、無業；乙○○為德國農學博士、曾任中興大學教授
      已退休；丙○○為農學碩士、曾任大學講師、已離職，目前無業等情，業據其
      等於原審陳明，並提出退休證、離職證明書各一份為證（見原審卷第四六、七
      一頁）（見本院卷第六一頁），尚堪採信。
（二）原審依職權向財政部財稅資料中心函查兩造財產狀況，乙○○名下有土地十二
      筆，價值七百八十七萬六千八十四元、房屋四棟價值一百四十二萬三千九百六
      十六元、田地十筆價值四百四十四萬八千六百五十元及投資七十三萬一千四百
      三十元；丙○○投資十四萬九千二百四十元；而被上訴人之土地四筆價值一百
      五十一萬二千一百六十六元、田地二筆價值三萬四千三百四二十元、房屋二筆
      價值五十五萬三千二百元、投資三十三萬二千四百七十元等情，有該資料中心
      八十九年七月二十六日資五字第八九一四二九四三號函所附明細表足憑（見原
      審卷第一○六至一一○頁）。
（三）至乙○○抗辯：其名下土地、房屋係均位於彰化縣和美鎮之祖產，地處偏僻，
      並無價值，又以多筆房地設定抵押舉債，已負債累累，其中(1)坐落彰化縣和美
      鎮○○段七二一之七、七二一之八、七二一之九、七二一之十及七二一之十一
      號等五筆土地，已設定抵押於第七商業銀行，實際貸款七百萬元，(2)同段三九
      六之十二、三九六之十三、四四四號土地三筆，亦設定抵押於第七商業銀行，
      貸款一千五百萬元。(3)仁和段第三六五之十三地號土地，及其上仁和段一一一
      九號建物已設定抵押於中興銀行，貸款四百萬元。(4)仁和段三六八號土地，及
      其上仁和段一一一五號建號已設定抵押於合作金庫，貸款六百萬元。(5)彰化縣
      和美鎮○○路一八二巷十六號之房屋係歷經數代遺留之祖厝，年久失修，並無
      財產價值。(6)另向友人鄭文元及顏國裕分別借貸四百萬元及三百萬元。(7)位於
      彰化縣和美鎮之其餘土地，如三九六之十二、三九六之二、三八二、三六八號
      等皆為狹小之畸零地，復與其他兄弟共有，所值無幾。(8)仁和段三七五及三八
      ０地號土地二筆已劃為都市計畫之「綠地」，無法出售，而同段三七六及三七
      七地號則劃為「工業用地」土地，價值遠不及一般建地云云，並提出第七商業
      銀行借款查詢單、合作金庫放款收入傳票及土地、建物謄本、中興銀行交易明
      細表及土地、建物謄本、土地謄本、地籍圖為證。關於前開(1)之七百萬元貸款
      部分，設定抵押之不動產，銀行估價九百九十萬元；(2)之一千五百萬元貸款部
      分，設定抵押之不動產，銀行估價一千五百三十萬元，有第七商業銀行九十年
      一月三十日七向上字第四九三號函足憑（見本院卷第一○六頁）。又(3)之四百
      萬元貸款部分，設定抵押權之不動產，銀行於八十六年貸款時估價六百三十萬
      元，八十九年二月二十四日估價五百萬元，有中興銀行民權分行九十年一月三
      十一日興權字第○一七號及九十年二月二十二日興權字第○五三號函足憑（見
      本院卷第一○八、一一三頁）。另(4)之貸款六百萬元部分，設定抵押權之不動
      產，銀行當時估價八百六十四萬餘元，有合作金庫銀行台中分行九十年二月八
      日（九○）合金中放字第九○五號及九十年四月十三日（九○）合金中放字第
      二四七二號函足憑（見本院卷第一一○、一一五頁）。至(6)之負債，乙○○並
      未舉證以實其說，綜上觀之，設定抵押之不動產其價值均超過其所借貸之款項
      ，況其尚有投資及其餘土地多筆，抗辯負債累累云云，並無足取。
（四）另乙○○主張：登記在被上訴人名下之三棟房屋，皆係其出資所購買等語，並
      提出購屋收據及存款存摺各一份為憑，為被上訴人所不爭執，應堪信實。
（五）至乙○○主張：被上訴人於台灣銀行台中分行尚有一千餘萬元之存款云云，並
      提出該行之存款證明為證。然為上訴人所否認，且該存款證明係該行於「一九
      九六年（即民國八十五年）一月十五日」所出具，有該存款證明在卷可稽（見
      本院卷第六二頁），已距今多年，上訴人並未舉證證明被上訴人目前仍有此資
      力。
（六）綜上所述，本院斟酌被上訴人精神所受痛苦程度、兩造之身分、地位、資力等
      情，認上訴人應連帶給付被上訴人一百二十萬元為適當。
七、從而，被上訴人基於共同侵權行為之法律關係，請求上訴人連帶給付精神上損害
    賠償一百二十萬元及自起訴狀繕本送達翌日（即八十九年四月十九日）起算之法
    定遲延利息，洵屬正當。原審判決上訴人如數給付，並依兩造聲請，分別酌定擔
    保金額，宣告假執行及免為假執行，尚無不合。上訴意旨指摘原判決不當，聲明
    廢棄改判，為無理由，應予駁回。
八、據上論結，本件上訴為無理由，依民事訴訟法第四百四十九條第一項、第八十五
    條第二項，判決如主文。
中      華      民      國    九十      年      五      月    二十九    日
                                      臺灣高等法院高雄分院民事第二庭
~B1審判長法官  高金枝
~B2法      官  簡色嬌
~B3法      官  陳真真
右為正本係照原本作成。
如對本判決上訴，須於判決送達後二十日內向本院提出上訴狀，未表明上訴理由者，
，應於上訴後二十日內向本院提出理由書（均須按他造當事人之人數附繕本）。上訴
時應提出委任律師或具有律師資格之人之委任狀，並依附註條文規定辦理。
中      華      民      國    九十      年      五      月    三十一    日
~B法院書記官  鄭靜芳
附註：
民事訴訟法第四百六十六條之一：
對於第二審判決上訴，上訴人應委任律師為訴訟代理人，但上訴人或其法定代理人具
有律師資格者，不在此限。
上訴人之配偶、三親等內之血親、二親等內之姻親，或上訴人為法人、中央或地方機
關時，其所屬專任人員具有律師資格並經法院認為適當者，亦得為第三審訴訟代理人。
第一項但書及第二項情形，應於提起上訴或委任時釋明之。
                                                                        Ｆ


司法院資訊處製作；財團法人民間司法改革基金會備份。
